---
title: "Домашнее задание по базовой визуализации данных в R 1."
author: "Sergey"
date: "`r Sys.Date()`"
output: html_document
---

```{r setup, include=FALSE}
knitr::opts_chunk$set(echo = TRUE)
library(tidyverse)
```

# Загрузка датасета и первичная обработка

```{r dataloading}
hogwarts <- read_csv("data/hogwarts_2024.csv")
hogwarts |> head()
hogwarts |> glimpse()
# поменяем тип некотрых данных
hogwarts <- hogwarts |> mutate(
  across(c(house, course, sex, wandCore, bloodStatus), ~ as.factor(.x))
)
hogwarts |> summary()
```
# Стобчатые диаграммы
## Задание 1
Постройте барплот (столбчатую диаграмму), отражающую распределение числа студентов по курсу обучения. Примените любую из встроенных тем ggplot. Раскрасьте столбики любым понравившимся вам цветом (можно использовать как словесные обозначения, так и гекскоды). Добавьте цветконтура столбиков.
```{r course, echo=FALSE}
ggplot(hogwarts)+
  geom_bar(aes(x = course), fill = "blue",
           colour = "black")+ 
  theme_bw()
```
## Задание 2
Создайте новый барплот, отражающий распределение числа студентов по факультету. Добавьте на график вторую факторную переменную – происхождение (bloodStatus). Модифицируйте при помощи аргумента position графика так, чтобы каждый столбец показывал распределение факультета по чистоте крови в долях. Примените произвольную тему.Запишите текстом в rmd-документе, какой вывод можно сделать из графика?
```{r house and blood status}
ggplot(hogwarts)+
  geom_bar(aes(x = fct_infreq(house),
               fill = bloodStatus),
           position = "fill",
           colour = "black")+
  scale_x_discrete(name = "house")+
  theme_bw()
?geom_bar()
```
По графику можно сделать вывод, что наибольшая доля полукровок от общего числа студентов приходится на Слизерин и Когтевран. Наибольшая доля маглорождённых от общего числа студентов факультета - на факультете Гриффиндор. Наибольшая доля чистокровных волшебников на факультетах Слизерин и Гриффиндор, причем на последнем эта доля немног больше. Доли студентов, прихододящиеся на каждую из категорий по статусу крови, примерно равны на Пуффендуе и Когтевране.

## Задание 3
Модифицируйте датасет таким образом, чтобы в нем остались только чистокровные (pure-blood) и маглорожденные студенты (muggle-born). Создайте на основе этих данных график из пункта 2. Добавьте горизонтальную пунктирную линию произвольного цвета на уровне 50%.Дайте осям название на русском языке
```{r remove half blood and mutate dataset}
hogwarts1 <- subset(hogwarts, bloodStatus == c("pure-blood", "muggle-born"))
ggplot(hogwarts1)+
  geom_bar(aes(x = fct_infreq(house),
               fill = bloodStatus),
           position = "fill",
           colour = "black")+
  scale_x_discrete(name = "Факультет")+
  ylab("Доли")+
  geom_abline(slope=0, intercept=0.5,  col = "green",lty=210) +
  scale_fill_discrete(name = "Происхождение", labels=c('Маглорождённые', 'Чистокровные'))+
  theme_bw()
?geom_bar()
```
#Боксплоты
##Задание 1
Отобразите распределение баллов, заработанных студентами на 3-й неделе обучения, по факультетам. Отсортируйте факультеты в порядке убывания медианного балла за 3-ю неделю (мы не останавливались на этом в лекции, но упомянутая в ней функция по умолчанию сортирует именно по медиане, так что в этом случае дополнительных аргументов передавать не следует).
```{r boxplot reordering week 3 score}
ggplot(hogwarts)+
  geom_boxplot(aes(y = week_3, x = reorder(house, -week_3)))
  theme_bw()
```
## Задание 2
Добавьте отображение разными цветами для происхождения студентов (bloodStatus). Добавьте на боксплот вырезку (notch). Настройте для данного чанка размер изображения 14:14 дюймов. Приведите названия осей к корректному виду.
```{r bloodstatus and notch}
hogwarts |>
  filter(!is.na(week_3)) |>
  ggplot(aes(x = reorder(house, -week_3), 
             y = week_3))+
  geom_boxplot(aes(fill = bloodStatus), notch = TRUE)+
  xlab("Факультет")+
  ylab("3 неделя")+
  scale_fill_discrete(name = "Происхождение", labels=c('Маглорождённые', 'Чистокровные'))+
  theme_bw()
options(repr.plot.width = 14, repr.plot.height = 14)
```
## Задание 3
Добавьте на график джиттер-плот. Удалите отображение выбросов у боксплота. Видоизмените по своему вкусу толщину линий и ширину боксплота.
```{r jitter plot}
hogwarts |>
  select(id, house, bloodStatus, week_3) |>
  filter(!is.na(week_3)) |>
  ggplot(aes(x = reorder(house, -week_3), 
             y = week_3))+
  geom_boxplot(aes(fill = bloodStatus), notch = TRUE)+
   geom_jitter(shape = 16, position = position_jitter(0.15), alpha = 0.6, outliers = FALSE) +
 labs(
    title = "Распределение баллов студентов за 3-ю неделю по факультетам",
    x = "Факультет",
    y = "Баллы за 3-ю неделю",
    fill = "Происхождение",
  ) +
  theme(
    plot.title = element_text(size = 16, face = "bold", hjust = 0.5),  # Заголовок
    axis.title.x = element_text(size = 14),  # Размер шрифта для оси X
    axis.title.y = element_text(size = 14),  # Размер шрифта для оси Y
    axis.text.x = element_text(angle = 45, hjust = 1),  # Угол наклона подписи факультетов
    plot.caption = element_text(hjust = 0, face = "italic", size = 12)  # Настройка подписи
  )+
  theme_bw()
options(repr.plot.width = 14, repr.plot.height = 14)
```
#Разное
## Задание 1
Постройте “леденцовый график” (lollipop-plot) для количества набранных студентами 5-го курса баллов за весь учебный год (по оси ординат – id студента, по оси абсцисс – итоговый балл). Отсортируйте студентов в порядке убывания итогового балла. Раскрасьте точки на “леденцах” в зависимости от сердцевины волшебной палочки. Палочки с сердечной жилой дракона должны быть красного цвета, с пером феникса – желтого, сволосом единорога – серого.
```{r lollipop plot}
hogwarts |>
  filter(course == "5") |>
  arrange(desc(result)) |>
  ggplot() +
  geom_segment(aes(x = 0, xend = result, y = reorder(id, result), yend = reorder(id, result)), color = "black") +
  geom_point(aes(x = result, y = reorder(id, result), colour = factor(wandCore)), size = 3) +
  scale_color_manual(values = c("dragon heartstring" = "red", 
                                "phoenix feather" = "yellow", 
                                "unicorn hair" = "gray")) +
  labs(x = "Набранные баллы", y = "ID студента",
       title = "Леденцовый график студентов 5-го курса") +
  theme(axis.text.x = element_text(face = "bold", color = "black", size = 10, angle = 45, hjust = 1)) +
  theme(aspect.ratio = 1/100) +
  theme_bw()
```
Не могу разобраться, почему перевернутый график имеет совпадения
```{r turned}
hogwarts |>
  filter(course == "5") |>
  ggplot() +
  geom_segment(aes(x = reorder(result, id), xend = reorder(result, id) , y = 0, yend = id), color = "black") +
  geom_point(aes(x = reorder(result, id), y = id, colour = factor(wandCore)), size = 3) +
  scale_color_manual(values = c("dragon heartstring" = "red", 
                                "phoenix feather" = "yellow", 
                                "unicorn hair" = "gray")) +
  labs(x = "Набранные баллы", y = "ID студента",
       title = "Леденцовый график студентов 5-го курса") +
  theme(axis.text.x = element_text(face = "bold", color = "black", size = 10, angle = 45, hjust = 1)) +
  theme(aspect.ratio = 1/100) +
  theme_bw()
```
## Задание 2
Постройте гистограмму распредления баллов за экзамен по астрономии.Выделите цветом факультет Слизерин. Примените 18-й кегль к тексту на осях x, y и легенды. Название оси y и легенды запишите 20-м кеглем, оси x – 22-м. Измените название оси y на “Number of students”.
```{r Slytherin is lighted green on distribution}
hogwarts |>
  filter(course == 5) |>
  ggplot(aes(x = `Astronomy exam`, fill = house)) +
  geom_histogram(binwidth = 5, color = "black") +
  scale_fill_manual(values = c("Slytherin" = "green")) +
  labs(x = "Score", y = "Number of students", fill = "Faculty") +
  theme_bw() +
  theme(
    axis.text.x = element_text(size = 18),
    axis.text.y = element_text(size = 18),
    axis.title.x = element_text(size = 22),
    axis.title.y = element_text(size = 20),
    legend.text = element_text(size = 18),
    legend.title = element_text(size = 20)
  )
```
## задание 3
На лекции мы использовали комбинацию theme_bw(), и созданной нами theme_custom, чтобы одновременно сделать фон белым и увеличить шрифт. Модифицируйте theme_custom таким образом, чтобы она и выполняла свои прежние функции, и делала фон белым без помощи theme_bw(). Примените новую кастомную тему к графику, полученному в последнем пункте блока по боксплотам.
```{r custom theme}
theme_custom <- theme(
  plot.background = element_rect(fill = "white", color = NA),
  panel.background = element_rect(fill = "white", color = NA),
  panel.grid.major = element_line(color = "grey90"),
  panel.grid.minor = element_line(color = "grey95"),
  panel.border = element_rect(color = "black", fill = NA, size = 0,1),
  axis.text.x = element_text(size = 18),
  axis.text.y = element_text(size = 18),
  axis.title.x = element_text(size = 22),
  axis.title.y = element_text(size = 20),
  legend.text = element_text(size = 18),
  legend.title = element_text(size = 20))
hogwarts |>
  filter(course == 5) |>
  ggplot(aes(x = `Astronomy exam`, fill = house)) +
  geom_histogram(binwidth = 5, color = "black") +
  scale_fill_manual(values = c("Slytherin" = "green")) +
  labs(x = "Score", y = "Number of students", fill = "Faculty") +
  theme_custom
```
#Фасетирование
#Задание 1
Напишите, какой, по вашему мнению, способ фасетирования (по строкам или по столбцам) лучше использовать для визуализации гистограммы.Почему? А какой для визуализации violin-plot? Почему? Можно ли вывести общее правило?
В примере, приведённом в задании (Результаты экзамена по зельеварению с фасетированием по факультету), фасетирование по строкам как будто делает график более компактным и менее "сжатым". Выбор способа фасетирования также зависит от контекста и задачи визуализации. Фасетирвоание по строкам хорошо тем, что упрощает интерпретацию, так как в гистограмме, фасетированной по строкам, каждая строка будет соответствовать отдельной категории или подгруппе, что упрощает сравнение распределений между этими категориями, позволяет сравнивать распределния и сохраняет простраство. Фасетирвоание по столбцам позволяет сравнивать распределения: Violin plot, и гистограмма, представляют распределение данных, однако, в отличие от гистограммы, violin plot обычно имеет вертикальную ориентацию, при этом, фасетирование по столбцам позволяет расположить violin plots рядом друг с другом, что упрощает сравнение распределений между разными категориями. Также фасетирование по стобцам позволяет экономить вертикальное пространство, поскольку позволяет разместить несколько графиков рядом, и создаёт визуальную связь. В качестве общего правила можно можно принять следующее:
1) фасетирование по строкам лучше использоват для визуализаций, которые имеют горизонтальную ось, т.е. гитограммы, боксплоты и т.д.Также его следует применять в случаях, когда важно сохранить горизонтальное пространство.
2) Фасетирование по столбцам лучше использовать для визуализаций, имеющих вертикальную ось, т.е. violin plots, density plots, а также для сравнения между распределений категориями. Также его следует применять в случаях, когда важно сохранить вертикальное пространство.

#Задание 2
Постройте гистограмму для результата любого выбранного вами экзамена, кроме зельеварения. Настройте оптимальное на ваш взгляд число столбцов гистограммы. Выполните фасетирование по курсу. Постарайтесь, чтобы график был по возможности компактным.
```{r facet}
ggplot(hogwarts)+
  geom_bar(aes(x = `Defence against the dark arts exam`), fill ="aquamarine", 
           colour = "black", bins = 0.1)+ 
  facet_grid(course~.)
  theme_bw()
```
# Задание 3
Отобразите на одном графике распределение плотности вероятности для оценки студентов на экзамене по защите от темных искусств и на экзамене по травологии. Раскрасьте их в любые выбранные вами цвета, постарайтесь, чтобы оба распределения отображались целиком. Примените тему из 3-го пункта блока “Разное”. Сделайте фасетирование по полу.
```{r}
theme_custom <- theme(
  plot.background = element_rect(fill = "white", color = NA),
  panel.background = element_rect(fill = "white", color = NA),
  panel.grid.major = element_line(color = "grey90"),
  panel.grid.minor = element_line(color = "grey95"),
  panel.border = element_rect(color = "black", fill = NA, size = 0,1),
  axis.text.x = element_text(size = 18),
  axis.text.y = element_text(size = 18),
  axis.title.x = element_text(size = 22),
  axis.title.y = element_text(size = 20),
  legend.text = element_text(size = 18),
  legend.title = element_text(size = 20))
ggplot(hogwarts)+
  geom_density(aes(x = `Defence against the dark arts exam`), 
               fill = "turquoise1", 
               colour = "grey49",
               alpha = 0.5)+
  geom_density(aes(x = `Herbology exam`), 
               fill = "green", 
               colour = "grey49",
               alpha = 0.5)+
  facet_grid(sex~.)
  theme_bw()+
  theme_custom
```

