---
title: "Нежелательные явления при лечении болезни Крона"
author: "Sergey"
date: "2024-11-03"
output: html_document
---

```{r setup & load packages, include=FALSE}
knitr::opts_chunk$set(echo = TRUE)
library(tidyverse)
library(psych)
library(ggpubr)
library(ggridges)
data <- read.csv("CrohnD.csv")
```

# Описательная статистика

```{r }
summary_stats <- data %>%
  group_by(treat) %>%
  summarise(
    n = n(),
    mean_nrAdvE = mean(nrAdvE),
    sd_nrAdvE = sd(nrAdvE),
    median_nrAdvE = median(nrAdvE),
    min_nrAdvE = min(nrAdvE),
    max_nrAdvE = max(nrAdvE),
    se_nrAdvE = sd(nrAdvE) / sqrt(n()),
    lower_ci = mean_nrAdvE - qt(0.975, n() - 1) * se_nrAdvE,
    upper_ci = mean_nrAdvE + qt(0.975, n() - 1) * se_nrAdvE
  )

data
summary(data)

```

## Including Plots

# Приводим к уму-разуму датасет

```{r pressure, echo=FALSE}
data <- data %>% 
  mutate(across(c(country, sex, treat), ~ as.factor(.x)))
summary(data)
str(data)

data <- data %>% 
  mutate(BMI_cat = cut(BMI, breaks = c(-Inf, 18.5, 24.9, 29.9, Inf), labels = c("Underweight", "Normal", "Overweight", "Obese")))

Underweight <- data[data$BMI_cat == "Underweight",]
write.csv(Underweight, "Underweight.csv")
```
# Визуализация 
## Визуализация часть 1
Визуализировать распределения значений признаков средствами ggplot2 и сопутствующих пакетов.

```{r, fig.height=20, fig.width=20}
# Распределение признаков
theme_custom <- theme(plot.title = element_text(size = 18, hjust = 0.5),
        axis.text.x = element_text(size = 15),
        axis.text.y = element_text(size = 15),
        axis.title = element_text(size = 18),
        strip.text = element_text(size = 15))
        
# Распределение количества нежелательных явлений (НЯ)
nrAdvE <- ggplot(data, aes(x = nrAdvE)) +
    geom_histogram(binwidth = 1, fill = "blue", color = "black") +
  labs(title = "Распределение количества нежелательных явлений (НЯ)",
       x = "Количество НЯ",
       y = "Частота") +
  theme_custom

# Распределение пациентов по полу
pie_data <- data %>%
  group_by(sex) %>%
  summarise(count = n()) %>%
  mutate(prop = count / sum(count) * 100) %>%
  arrange(desc(sex)) %>%
  mutate(ypos = cumsum(prop) - 0.5 * prop)
    
sex <- ggplot(pie_data, aes(x = "", y = prop, fill = sex)) +
  geom_bar(stat = "identity", width = 1, color = "white") +
  coord_polar("y", start = 0) +
  geom_text(aes(y = ypos, label = paste0(round(prop), "%")), color = "white", size = 10) +
  labs(title = "Распределение пациентов по полу") +
  theme_void() +
  theme_custom

# Распределение пациентов по странам
pie_data <- data %>%
  group_by(country) %>%
  summarise(count = n()) %>%
  mutate(prop = count / sum(count) * 100) %>%
  arrange(desc(country)) %>%
  mutate(ypos = cumsum(prop) - 0.5 * prop)

country <- ggplot(pie_data, aes(x = "", y = prop, fill = country)) +
  geom_bar(stat = "identity", width = 1, color = "white") +
  coord_polar("y", start = 0) +
  geom_text(aes(y = ypos, label = paste0(round(prop), "%")), color = "white", size = 10) +
  labs(title = "Распределение пациентов по странам") +
  theme_void() +
  theme_custom

# Распределение возраста пациентов
age <- ggplot(data, aes(x = age)) +
  geom_histogram(binwidth = 5, fill = "green", color = "black") +
  labs(title = "Распределение возраста пациентов",
       x = "Возраст",
       y = "Частота") +
  theme_custom

# Распределение веса пациентов
weight <- ggplot(data, aes(x = weight)) +
  geom_histogram(binwidth = 5, fill = "red", color = "black") +
  labs(title = "Распределение веса пациентов",
       x = "Вес",
       y = "Частота") +
  facet_wrap(~ sex , ncol = 1) +
  theme_custom

# Распределение роста пациентов
height <- ggplot(data, aes(x = height)) +
  geom_histogram(binwidth = 5, fill = "purple", color = "black") +
  labs(title = "Распределение роста пациентов",
       x = "Рост",
       y = "Частота") +
  theme_custom

# Распределение пациентов по BMI
bmi <- ggplot(data, aes(x = BMI_cat, fill = BMI_cat)) +
  geom_bar() +
  labs(title = "Распределение пациентов по категориям BMI",
       x = "Категория BMI",
       y = "Число",
       fill = "Категория BMI") +
  theme_minimal() +
  theme_custom

ggarrange(nrAdvE, bmi, height, country, sex, age, weight)
  
```

## Визуализация часть 2 
Подобрать и реализовать средства для визуальной оценки взаимосвязи между числом НЯ и собранными признаками пациентов.
### Распределение количества нежелательных явлений (НЯ) по группам лечения

```{r, fig.height=10, fig.width=10}
ggplot(data, aes(x = factor(nrAdvE), fill = factor(nrAdvE))) +
  geom_bar(color = "black") +
  facet_wrap(~ treat , ncol = 1) +
  labs(title = "Распределение количества нежелательных явлений (НЯ) по группам лечения",
       x = "Количество НЯ",
       y = "Частота") +
  theme_minimal() +
  theme(legend.position = "none",
        plot.title = element_text(size = 18, hjust = 0.5),
        axis.text.x = element_text(size = 15),
        axis.text.y = element_text(size = 15),
        axis.title = element_text(size = 18),
        strip.text = element_text(size = 15))
```

### Распределение количества нежелательных явлений (НЯ) по полу

```{r, fig.height=10, fig.width=10}

ggplot(data, aes(x = nrAdvE, y = sex, fill = sex)) +
  geom_density_ridges(alpha = 0.5, quantile_lines = TRUE)+
  labs(title = "Распределение количества нежелательных явлений (НЯ) по полу", x = "Количество НЯ", y = "Распределение") +
  theme_minimal() +
  theme(legend.position = "none",
        plot.title = element_text(size = 18, hjust = 0.5),
        axis.text.x = element_text(size = 15),
        axis.text.y = element_text(size = 15),
        axis.title = element_text(size = 18),
        strip.text = element_text(size = 15))
```

### Связь между количеством нежелательных явлений (НЯ) и индексом массы тела (BMI)

```{r, fig.height=10, fig.width=10}
#Скаттерплот зависимости BMI от количества НЯ
ggplot(data, aes(x = nrAdvE, y = BMI, color = treat)) +
  geom_point(size = 3) +
  labs(title = "Связь между количеством нежелательных явлений (НЯ) и индексом массы тела (BMI)",
       x = "Количество НЯ",
       y = "Индекс массы тела (BMI)",
       color = "Группа лечения") +
  theme_minimal() +
  geom_smooth(method = "lm")+
  facet_wrap(~treat, ncol = 1)
  theme(plot.title = element_text(hjust = 0.5))
```

### Связь между количеством нежелательных явлений (НЯ) и индексом массы тела (BMI)

```{r, fig.height=10, fig.width=10}
ggplot(data, aes(x = nrAdvE, y = BMI, color = treat)) +
  stat_summary(fun.data = mean_cl_normal, geom = "pointrange", size = 1) +
  labs(title = "Связь между количеством нежелательных явлений (НЯ) и индексом массы тела (BMI)",
       x = "Количество НЯ",
       y = "Индекс массы тела (BMI)",
       color = "Группа лечения") +
  facet_wrap(~treat, ncol = 1)+
  geom_smooth(method = "lm")+
  theme(plot.title = element_text(size = 16, hjust = 0.5),
        axis.text.x = element_text(size = 15),
        axis.text.y = element_text(size = 15),
        axis.title = element_text(size = 16),
        strip.text = element_text(size = 15))
```

### Распределение количества нежелательных явлений (НЯ) по BMI

```{r, fig.height=10, fig.width=10}
count_data <- data %>%
  group_by(BMI_cat) %>%
  summarise(count = n()) %>% 
  filter(BMI_cat != "Underweight")

data %>% filter(BMI_cat != "Underweight") %>% 
  ggplot(aes(x = nrAdvE, y = BMI_cat, fill = BMI_cat)) +
  facet_wrap(~treat, ncol = 1)+
  geom_density_ridges(alpha = 0.5, quantile_lines = TRUE)+
  geom_text(data = count_data, aes(x = max(data$nrAdvE), y = BMI_cat, label = count, color = BMI_cat), hjust = 29, vjust = 0.5, size = 5) +
  labs(title = "Распределение количества нежелательных явлений (НЯ) по BMI", x = "Число НЯ", y = "Индекс массы тела по категориям") +
  theme_minimal() +
  theme(legend.position = "none",
        plot.title = element_text(size = 18, hjust = 0.5),
        axis.text.x = element_text(size = 15),
        axis.text.y = element_text(size = 15),
        axis.title = element_text(size = 18),
        strip.text = element_text(size = 15))
```

### Распределение логарифмированного количества нежелательных явлений (НЯ) по категориям BMI

```{r, fig.height=10, fig.width=10}
data %>% filter(BMI_cat != "Underweight") %>% 
  ggplot(aes(x =BMI_cat, y = log(nrAdvE), fill = BMI_cat))+
  geom_boxplot()+
  facet_wrap(~treat, ncol = 1)+
  labs(title = "Распределение логарифмированного количества нежелательных явлений (НЯ) по категориям BMI", x = "Категория BMI", y = "Лог Ня") +
  theme(legend.position = "none")
```

### Количество нежелательных явлений (НЯ) по группам терапии

```{r, fig.height=10, fig.width=10}
data %>% filter(BMI_cat != "Underweight") %>% 
  ggplot(aes(x = log(nrAdvE), fill = BMI_cat))+
  geom_histogram(position = "dodge2", bins = 10)+
  facet_wrap(~treat, ncol = 1)+
  labs(title = "Количество нежелательных явлений (НЯ) по группам терапии", x = "Лог Количество", y = "Число нежелательных явлений") +
  theme(plot.title = element_text(size = 18, hjust = 0.5))
```
```{r, fig.height=10, fig.width=10}
data %>% filter(BMI_cat != "Underweight") %>% 
  ggplot(aes(x = nrAdvE, fill = BMI_cat))+
  geom_histogram(position = "dodge2", bins = 10)+
  facet_wrap(~treat, ncol = 1)+
  labs(title = "Количество нежелательных явлений (НЯ) по группам терапии", x = "Количество", y = "Число нежелательных явлений") +
  theme(plot.title = element_text(size = 18, hjust = 0.5))
```

### Сравнение колличества нежелательных эффектов в группах пдацебо
ВЗЯТО У КАТЕРИНЫ
```{r, fig.height=10, fig.width=10}
boxplot(nrAdvE ~ treat, data = data, 
        xlab = "Группа лечения", ylab = "Колличество нежелательных эффектов",
        main = "Сравнение колличества нежелательных эффектов в \n группах пдацебо, терапия 1 и терапия 2")
```

### Визуализация BMI в скаттерплоте (наверное, не надо)

```{r}
ggplot(data, aes(x = ID, y = BMI))+
  geom_point()+
  geom_smooth(method = "lm")
```


# Свирепое мясо сравнения моделей (не надо)
```{r}
model <- glm(nrAdvE ~ treat + BMI + height + country + sex + age, data = data, family = poisson)
summary(model)

model_full <- lm(nrAdvE ~ treat + BMI + height + country + sex + age, data = data)
model_null <- lm(nrAdvE ~ 1, data = data)

step(object = model_full, scope = list(lower = model_null, upper = model_full), direction = "backward")
model_optimal <- glm(nrAdvE ~ BMI + height + country + sex, data = data)
anova(model_full, model_optimal)
```


