---
title: "Smirnov_carrental"
author: "Sergey"
date: "`r Sys.Date()`"
output: html_document
---
# Загрузка пакета и файла
```{r setup, include=FALSE}
knitr::opts_chunk$set(echo = TRUE)
library(dplyr)
data <- read.csv("/data/raw/carrental.csv")
```

# Проверка структуры данных
```{r}
head(data)
```

# 1. Распространенность опыта вождения (доля водителей с опытом вождения)
```{r}
experience_prevalence <- mean(data$experience) * 100
cat("Распространенность опыта вождения:", experience_prevalence, "%\n")
```

# 2. Расчет риска ДТП (accident)
# Общий риск ДТП
```{r}
overall_risk <- mean(data$accident) * 100
cat("Общий риск ДТП:", overall_risk, "%\n")
```

# Риск ДТП в группе с опытом вождения
```{r}
risk_with_experience <- mean(data$accident[data$experience == 1]) * 100
cat("Риск ДТП в группе с опытом:", risk_with_experience, "%\n")
```

# Риск ДТП в группе без опыта вождения
```{r}
risk_without_experience <- mean(data$accident[data$experience == 0]) * 100
cat("Риск ДТП в группе без опыта:", risk_without_experience, "%\n")
```

# 3. Расчет плотности событий (incidence rate)
# Добавление столбца с расчетом времени риска для каждого водителя
```{r}
data <- data %>% mutate(time_at_risk = stop - start + 1)
```

# Общая плотность событий
```{r}
overall_incidence_rate <- sum(data$accident) / sum(data$time_at_risk) * 1000  # На 1000 человеко-дней
cat("Общая плотность событий:", overall_incidence_rate, "случаев на 1000 человеко-дней\n")
```

# Плотность событий в группе с опытом вождения
```{r}
incidence_rate_with_experience <- sum(data$accident[data$experience == 1]) / 
  sum(data$time_at_risk[data$experience == 1]) * 1000
cat("Плотность событий в группе с опытом:", incidence_rate_with_experience, "случаев на 1000 человеко-дней\n")
```

# Плотность событий в группе без опыта вождения
```{r}
incidence_rate_without_experience <- sum(data$accident[data$experience == 0]) / 
  sum(data$time_at_risk[data$experience == 0]) * 1000
cat("Плотность событий в группе без опыта:", incidence_rate_without_experience, "случаев на 1000 человеко-дней\n")
```
