---
title: "Специфика медицинских данных"
author: "Sergey"
date: "2024-11-13"
output:
  html_document: default
  word_document: default
---

```{r setup, include=FALSE}
knitr::opts_chunk$set
library(tidyverse)
library(readxl)
library(flextable)
library(pROC)
library(gtsummary)
```

# Специфика медицинских данных. Домашнее задание
## Загрузка датасета

```{r read data}
data <- read_excel("data/raw/trauma.xlsx")
```

## Изучение структуры датасета

```{r structure}
str(data)
#View(data)
summary(data)
data <- data %>% 
  # Переведём некоторые величины в факторные
  mutate(across(c(Sex, FOUR, GSC), ~ as.factor(.x))) %>% 
  # У летального исхода заменим 1 (наступил) на "Yes" и 0 (нет) на "No"  и переведём в фактор
  mutate(Death = factor(Death, labels = (c("No", "Yes")))) %>% 
  # Выделим численную составляющую из роста и переведём в метры
  mutate(Height = round(0.01*2.54*as.numeric(sub('"', '', Height)), 3)) %>% 
  # Переведём фунты в кг
  mutate(Weight = round(Weight/2.2, 1)) %>% 
  # Рассчитаем индекс массы-тела
  mutate(BMI = (Weight / Height / Height) %>% round(1))

# Посчитаем количество пропущенных значений
sum(is.na(data))
```

d – номер пациента в списке 
Name – имя фамилия пациента 
Sex – пол пациента 
Age – возраст пациента (лет) 
Height – рост пациента (дюймы1) 
Weight – масса тела пациента (фунты2) 
SBP – систолическое артериальное давление при поступлении (мм рт.ст.) 
DBP – диастолическое артериальное давление при поступлении (мм рт.ст.) 
FOUR – балл по шкале комы FOUR при поступлении 
GSC  – балл по шкале комы Глазго при поступлении 
Hb – уровень гемоглобина при поступлении (г/дл) 
Death – летальный исход в течение 24 часов (1 – наступил, 0 – нет)

## Задание 1
Дайте описательную статистику для переменных, включённых в датасет. Дополнительно рассчитайте, у какого количества пациентов и в каком проценте случаев у пациентов был снижен уровень гемоглобина? Используйте следующие референтные значения (Мужчины: 13.5–16 г/дл, Женщины: 12–14 г/дл). 

```{r descriptive statistics}
# Описательная статистика
data %>% 
  select(where(is.numeric) & !id) %>% 
         summary()

len <- nrow(data)
summary_stats <- data %>% 
  summarise(
    n = len %>% round(0),
    Mean_Age = mean(Age) %>% round(1),
    SD_Age = sd(Age) %>% round(1),
    Median_Age = median(Age)  %>% round(1),
    min_Age = min(Age),
    max_Age = max(Age),
    se_Age = (sd(Age) / sqrt(len)) %>% round(1),
    lower_ci_Age = (Mean_Age - qt(0.975, len - 1) * se_Age)  %>% round(1),
    upper_ci_Age = (Mean_Age + qt(0.975, len - 1) * se_Age)  %>% round(1),

    Mean_Height = mean(Height)  %>% round(1),
    SD_Height = sd(Height)  %>% round(1),
    Median_Height = median(Height) %>% round(1),
    min_Height = min(Height) %>% round(1),
    max_Height = max(Height) %>% round(1),
    se_Height = (sd(Height) / sqrt(len)) %>% round(1),
    lower_ci_Height = (Mean_Height - qt(0.975, len - 1) * se_Height) %>% round(1),
    upper_ci_Height = (Mean_Height + qt(0.975, len - 1) * se_Height) %>% round(1),
    
    Mean_Weight = mean(Weight) %>% round(1),
    SD_Weight = sd(Weight) %>% round(1),
    Median_Weight = median(Weight) %>% round(1),
    min_Weight = min(Weight),
    max_Weight = max(Weight),
    se_Weight = (sd(Weight) / sqrt(len)) %>% round(1),
    lower_ci_Weight = (Mean_Weight - qt(0.975, len - 1) * se_Weight) %>% round(1),
    upper_ci_Weight = (Mean_Weight + qt(0.975, len - 1) * se_Weight) %>% round(1),
    
    Mean_SBP = mean(SBP) %>% round(1),
    SD_SBP = sd(SBP) %>% round(1),
    Median_SBP = median(SBP) %>% round(1),
    min_SBP = min(SBP),
    max_SBP = max(SBP),
    se_SBP = (sd(SBP) / sqrt(len)) %>% round(1),
    lower_ci_SBP = (Mean_SBP - qt(0.975, len - 1) * se_SBP) %>% round(1),
    upper_ci_SBP = (Mean_SBP + qt(0.975, len - 1) * se_SBP) %>% round(1),
    
    Mean_DBP = mean(DBP) %>% round(1),
    SD_DBP = sd(DBP) %>% round(1),
    Median_DBP = median(DBP) %>% round(1),
    min_DBP = min(DBP),
    max_DBP = max(DBP),
    se_DBP = (sd(DBP) / sqrt(len)) %>% round(1),
    lower_ci_DBP = (Mean_DBP - qt(0.975, len - 1) * se_DBP) %>% round(1),
    upper_ci_DBP = (Mean_DBP + qt(0.975, len - 1) * se_DBP) %>% round(1),
    
    Mean_Hb = mean(Hb) %>% round(1),
    SD_Hb = sd(Hb) %>% round(1),
    Median_Hb = median(Hb) %>% round(1),
    min_Hb = min(Hb),
    max_Hb = max(Hb),
    se_Hb = (sd(Hb) / sqrt(len)) %>% round(1),
    lower_ci_Hb = (Mean_Hb - qt(0.975, len - 1) * se_Hb) %>% round(1),
    upper_ci_Hb = (Mean_Hb + qt(0.975, len - 1) * se_Hb) %>% round(1),
    
    Mean_BMI = mean(BMI) %>% round(1),
    SD_BMI = sd(BMI) %>% round(1),
    Median_BMI = median(BMI) %>% round(1),
    min_BMI = min(BMI),
    max_BMI = max(BMI),
    se_BMI = (sd(BMI) / sqrt(len)) %>% round(1),
    lower_ci_BMI = (Mean_BMI - qt(0.975, len - 1) * se_BMI) %>% round(1),
    upper_ci_BMI = (Mean_BMI + qt(0.975, len - 1) * se_BMI) %>% round(1)
  ) %>% 
  #mutate(Number_of_Women = (plyr::count(data$Sex)$freq[count(data$Sex)$x == "Female"]) %>% round(0),
  #       Number_of_Men = (plyr::count(data$Sex)$freq[count(data$Sex)$x == "Male"]) %>% round(0),
  #       Dead = (plyr::count(data$Death)$freq[count(data$Death)$x == "Yes"]) %>% round(0),
  #       Alive = (plyr::count(data$Death)$freq[count(data$Death)$x == "No"]) %>% round(0)) %>% 
  pivot_longer(everything(), names_to = "Statistics", values_to = "Values") %>% 
  flextable()
  
summary_stats

summary_stats_pretty <- data %>% 
  select(Age, Height, Weight, BMI, SBP, DBP, Hb) %>% 
    tbl_summary()

summary_stats_pretty

# Рассмотрим ситуацию по группам с различным исходом (Death)
summary_stats_death <- data %>% 
  select(Age, Height, Weight, BMI, SBP, DBP, Hb, Death) %>% 
    tbl_summary(by = Death) %>% 
  add_p()

summary_stats_death

# Подсчёт количества и доли пациентов с пониженным гемоглобином
Hb_below_average <- data %>%
  mutate(Low_Hb = case_when(
    Sex == "Male" & Hb < 13.5 ~ TRUE,
    Sex == "Female" & Hb < 12 ~ TRUE,
    TRUE ~ FALSE
  )) %>%
  summarise(
    Low_Hb_Count = sum(Low_Hb),
    Low_Hb_Percentage = (sum(Low_Hb)/nrow(data))*100
  )

Hb_below_average
```

## Задание 2
Рассчитайте индекс массы тела у пациентов  (кг / м2). Каков был средний (M (SD)) уровень ИМТ у пациентов, включённых в исследование? Какая доля пациентов имела ожирение (ИМТ > 30)?

```{r BMI}
# Индекс массы тела был рассчитан в разделе "Изучение структуры датасета"
data %>% 
  select(id, Name, BMI) %>% 
  head()

# Расчёт среднего и стандартного отклонения ИМТ у пациентов
mean(data$BMI)
sd(data$BMI)

# Расчёт доли пациентов с повышенным BMI
High_BMI <- data[data$BMI > 30,]
Hight_BMI_percenatage <- ((nrow(High_BMI)/nrow(data))*100) %>% round(1)
print(Hight_BMI_percenatage)
```

## Задание 3 
Как выглядит ROC-кривая для предсказания летального исхода в течение 24 часов по переменной, характеризующей уровень гемоглобина? Постройте график. Чем может быть обусловлена такая форма кривой? 

```{r ROC}
roc_curve_Hb <- roc(Death ~ Hb, 
                   data = data,
                   ci = T)

roc_curve_Hb %>% 
    ggroc() + 
    theme_bw()

roc_curve_Hb
```

В данном случае использовалась модель, в которой смерть через 24ч -  зависимая переменная, а уровень гемоглобина - независимая (Death ~ Hb). Поскольку площадь под кривой примерно равна 0,7 и форма кривой значительно отличается от диагонали, следовательно модель Death ~ Hb обладает умеренной предсказательной способностью, т.е. при проверке крови пацинтов с черепно-мозговой травмой следует обращать внимание на пониженный гемоглобин и предпринимать действия, снижающие вероятнсоть наступления летального исхода.

## Задание 4

Чему равна площадь под ROC-кривой, которую вы построили в вопросе 3? Чему равен 95% двусторонний ДИ для площади под ROC-кривой, которую вы построили в вопросе 3?

```{r ROC area & CI}
# Площадь под кривой
print(roc_curve_Hb$auc)
# Доверительные интервалы
print(roc_curve_Hb$ci)
```
Площадь - 0,7006, 95% ДИ - 0.6691-0.7321

## Задание 5
Проведите ROC-анализ и определите, какое пороговое значение является оптимальным для предсказания летального исхода в течение 24 часов по шкале комы Глазго. Какой чувствительностью и специфичностью обладает данный порог? 

```{r }
roc_curve_GSC <- roc(Death ~ as.numeric(GSC), 
                   data = data,
                   ci = T)

roc_curve_GSC %>% 
    ggroc() + 
    theme_bw() 

roc_curve_GSC

# Выбираем наилучший порог
roc_curve_GSC %>% coords(x = "best", best.method = "closest.topleft")

# Поскольку порог по шкале Глазго должен быть целочисленный, найдем значения чувствительности и специфичности у ближайших целочисленных баллов по шкале и сравним их значения с теми, что были вычислены в предыдущем шаге
roc_curve_GSC %>% coords(x = 5, input = "threshold", ret = c("specificity", "sensitivity"))
roc_curve_GSC %>% coords(x = 6, input = "threshold", ret = c("specificity", "sensitivity"))
```

Поскольку балл по шкале Глазго целочисленный, то выбрать стоит порог в 5 балов по школе Глазго, тогда его значения чувствительности и специфичнсоти будут близки к найденному с помощью coords(x="best"): 
Чувствительность - 0.8557457, специфичность - 0.8081301.

## Задание 5

Какая из количественных переменных в датасете (включая рассчитанный вами ранее ИМТ) обладает наибольшей площадью под ROC-кривой? Как вы можете интерпретировать это знание? Какая количественная переменная имеет наименьшую площадь? 

```{r optimal ROC}
#Временно переведём FOUR и GSC в численные переменные иначе is.numeric их не найдёт
numeric_data <- data %>% 
  select(where(is.numeric) & !id, FOUR, GSC) %>% 
  mutate(FOUR = as.numeric(FOUR),
         GSC = as.numeric(GSC))

roc_curves <- NULL
# Расчет ROC-кривых для каждой количественной переменной
for (var in names(numeric_data)) {
  if (is.numeric(numeric_data[[var]])) {
    roc_curves[[var]] <- tryCatch({
      roc(data$Death ~ numeric_data[[var]], ci = TRUE)
    }, error = function(e) {
      message(paste("Error in calculating ROC for variable", var, ":", e$message))
      return(NULL)
    })
  }
}

roc_curves

s <- -Inf
s1 <- Inf
k <- NULL
k1 <- NULL
best_var <- NULL
worst_var <- NULL

for (var in names(numeric_data)) {
  if (var %in% names(roc_curves)) {
    if (roc_curves[[var]]$auc > s) {
      s <- roc_curves[[var]]$auc
      k <- roc_curves[[var]]
      best_var <- var
    }
    if (roc_curves[[var]]$auc < s1) {
      s1 <- roc_curves[[var]]$auc
      k1 <- roc_curves[[var]]
      worst_var <- var
    }
  }
}

# Наибольшая площадь
print("Наибольшая площадь")
print(s)
# Переменная с наибольшей площадью
print(best_var)
# ROC кривая для переменной с наибольшей площадью
k
k %>% 
    ggroc() + 
    theme_bw()

# Наименьшая площадь
print("Наименьшая площадь")
print(s1)
# Переменная с наименьшей площадью
print(worst_var)
# ROC кривая для переменной с наименьшей площадью
k1
k1 %>% 
    ggroc() + 
    theme_bw()


```

Таким образом, наибольшей площадью под ROC кривой будет обладать переменная FOUR - балл по шкале комы FOUR при поступлении. Наименьшей предсказательной способностью обладает переменная Height - рост. Таким образом, балл по шкале комы обладает наилучшей (отличной) предсказательной способностью летального исхода в течение 24 часов, а рост пациента, как и следовало ожидать, наименее информативен при предсказании летального исхода. Стоит отметить, что при определении балла по данной шкале учитываются глазные реакции, двигательные реакции, стволовые рефлексы, дыхательный паттерн, а также она точнее детализирует неврологический статус. Следовало ожидать, что данная шкала важна при учете состояния пациента, доставленного в реанимацию с черепно-мозговой травмой.
