---
title: "Домашнее задание по продвинутой визуализации данных в R"
author: "Sergey"
date: "2024-12-28"
output: html_document
---

```{r setup, include=FALSE}
knitr::opts_chunk$set(echo = TRUE)
library(dplyr)
library(ggplot2)
library(ggpubr)
library(tidyverse)
library(factoextra)
library(FactoMineR)
library(ggbiplot)
library(rstatix)
library(pheatmap)
library(GGally)
library(plotly)
library(corrplot)
```

# Визуализация биомедицинских данных

## Задание 1

Загрузите датасет very_low_birthweight.RDS (лежит в папке домашнего задания). 
Это данные о 671 младенце с очень низкой массой тела (<1600 грамм), собранные в Duke University Medical Center доктором Майклом О’Ши c 1981 по 1987 г.  Описание переменных см. здесь. Переменными исхода являются колонки 'dead', а также время от рождения до смерти или выписки (выводятся из 'birth' и 'exit'. 7 пациентов были выписаны до рождения). 
Сделайте копию датасета, в которой удалите колонки с количеством пропусков больше 100, а затем удалите все строки с пропусками. 


```{r}
data <- readRDS("very_low_birthweight.RDS")
data_cleaned <- data %>% 
  mutate(ID = as.factor(row_number()),
         across(where(is.integer), as.numeric),
         across(where(is.character), as.factor)) %>% 
  select(where(~ sum(is.na(.)) <= 100))

head(data_cleaned)
summary(data_cleaned)
```

## Задание 2

Постройте графики плотности распределения для числовых переменных. Удалите выбросы, если таковые имеются. Преобразуйте категориальные переменные в факторы. Для любых двух числовых переменных раскрасьте график по переменной ‘inout’.


```{r}
# Удаление выбросов по межквартильному размаху
remove_outliers <- function(x) {
  Q1 <- quantile(x, 0.25, na.rm = TRUE)
  Q3 <- quantile(x, 0.75, na.rm = TRUE)
  IQR <- Q3 - Q1
  x[x < (Q1 - 1.5 * IQR) | x > (Q3 + 1.5 * IQR)] <- NA
  return(x)
}

# Преобразование категориальных переменных в факторы:
data_cleaned <- data_cleaned %>%
  mutate(across(c(race, inout, delivery, sex), as.factor)) %>% 
  mutate(across(c(vent, pneumo, pda, cld, dead, twn), ~ factor(.x, levels = c(0,1), labels = c("no", "yes")))) %>% filter(hospstay >= 0) %>%
  mutate(across(where(is.numeric), remove_outliers)) %>% 
  drop_na()

head(data_cleaned) 
summary(data_cleaned)

# Выбор числовых переменных
numeric_vars <- data_cleaned %>% select(where(is.numeric))

# Построение графиков плотности
for (col in colnames(numeric_vars)) {
  p <- ggplot(data_cleaned, aes_string(x = col)) +
    geom_density(fill = "blue", alpha = 0.5) +
    ggtitle(paste("Плотность распределения для", col))
  print(p)
}

# Раскраска графика по переменной inout для переменной year
ggplot(data_cleaned, aes(x = year, fill = inout)) +
  geom_density(alpha = 0.5) +
  ggtitle("Плотность распределения для year")

# Раскраска графика по переменной inout для переменной apg1
ggplot(data_cleaned, aes(x = apg1, fill = inout)) +
  geom_density(alpha = 0.5) +
  ggtitle("Плотность распределения для apg1")
```

## Задание 3

Проведите тест на сравнение значений колонки ‘lowph’ между группами в переменной inout. Вид статистического теста определите самостоятельно. Визуализируйте результат через библиотеку 'rstatix'. Как бы вы интерпретировали результат, если бы знали, что более низкое значение lowph ассоциировано с более низкой выживаемостью?

Обоснование выбора теста: График плотности показывает, что распределение lowph не является нормальным. Оно скорее имеет бимодальное или асимметричное распределение. Поэтому был выбран непараметрический тест Манна-Уитни

```{r}
mann_whitney_test <- data_cleaned %>%
  wilcox_test(lowph ~ inout) %>%
  add_significance()

print(mann_whitney_test)

# Провизуализируем результат
ggboxplot(data_cleaned, x = "inout", y = "lowph")
```

Интерпретация результата: Если p-value < 0.05, нулевая гипотеза отвергается, и можно сделать вывод, самый низкий pH в первые 4 дня жизни отличается у пациентов, рождённых в Дьюке и привезённых туда. Если группа born имеет более низкие значения lowph, это может быть сигналом для врачей уделить больше внимания этой группе пациентов, то есть нужно либо выровнять условия рождения в Дьюке и вне его или всем пациенток направлять в Дьюк. На графике также видно, что 50% квартиль у группы "transported" находится на уровне первого квартиля группы "born at Duke".

## Задание 4

Сделайте новый датафрейм, в котором оставьте только континуальные или ранговые данные, кроме 'birth', 'year' и 'exit'. Сделайте корреляционный анализ этих данных. Постройте два любых типа графиков для визуализации корреляций.


```{r}
# Создание нового датафрейма
data_continuous <- data_cleaned %>%
  select(-birth, -year, -exit) %>%
  select(where(is.numeric))
#summary(data_continuous)

# Корреляционный анализ
cor_matrix <- cor(data_continuous, use = "complete.obs", method = "spearman")
print(cor_matrix)

# Визуализация 1: Тепловая карта (heatmap)
corrplot(cor_matrix, method = "color", type = "upper", tl.col = "black", tl.srt = 45)

# Визуализация 2: Scatter plot для двух переменных с высокой корреляцией
heatmap(cor_matrix, 
        col = colorRampPalette(c("blue", "white", "red"))(100), # Цветовая палитра
        symm = TRUE, # Симметричная матрица
        margins = c(10, 10), # Отступы для названий строк и столбцов
        main = "Тепловая карта корреляционной матрицы")

# Визуализация 3: Построение матричного гарфика с пакетом GGally
ggpairs(data_continuous)
```

## Задание 5

Постройте иерархическую кластеризацию на этом датафрейме.

```{r}
# Нормализация данных 
data_scaled <- scale(data_continuous)

# Вычисление матрицы расстояний
dist_matrix <- dist(data_scaled, method = "euclidean")

# Иерархическая кластеризация
hclust_result <- hclust(dist_matrix, method = "ward.D2")

# Визуализация дендрограммы
fviz_dend(hclust_result, 
          cex = 0.6)

# Выделение 4 кластеров на дендрограмме
hclust_result_k4 <- cutree(hclust_result, k = 4)
table(hclust_result_k4) 
hclust_result_h19 <- cutree(hclust_result, h=19)
fviz_dend(hclust_result, 
          k = 4, # Задаём число кластеров
          cex = 0.5, # Задаем размер лейблов
          k_colors = c("#2E9FDF", "#E7B800", "#FC4E07", "#cd2edf"),
          color_labels_by_k = TRUE, # Соотнести цвета с кластерами
          rect = TRUE # Добавить "квадратик" вокруг групп
)

fviz_cluster(list(data = dist_matrix, cluster = hclust_result_h19),
             palette = c("#2E9FDF", "#E7B800", "#FC4E07", "#cd2edf"),
             ellipse.type = "convex", # Объединить кластеры элипсом
             repel = TRUE, # Избежать наслоения лейблов
             show.clust.cent = FALSE, # Показывать центр кластера
             ggtheme = theme_minimal())
```

## Задание 6

Сделайте одновременный график heatmap и иерархической кластеризации. Интерпретируйте результат.

```{r}
pheatmap(data_scaled, 
         show_rownames = FALSE, 
         clustering_distance_rows = dist_matrix,
         clustering_method = "ward.D2", 
         cutree_rows = 4,
         cutree_cols = length(colnames(data_scaled)),
         angle_col = 45, 
         main = "Dendrograms for clustering rows and columns with heatmap")
```
Интерпретация: Цветами на дендрограмме показаны индивидуальные шкалированные значения. Переменные, у которых схожие распределния могут быть скоррелированы - например имеют схожий цветовой паттерн (например, gest и lowph, bwt и apg1). 

## Задание 7 

Проведите PCA анализ на этих данных. Проинтерпретируйте результат. Нужно ли применять шкалирование для этих данных перед проведением PCA?

```{r}
pca_result <- prcomp(data_scaled, center = TRUE, scale = FALSE) # scale = FALSE, так как данные уже шкалированы
summary(pca_result)

# Визуализация результатов
fviz_eig(pca_result, addlabels = TRUE, main = "Доля объясненной дисперсии") 

# График собственных значений
#fviz_pca_ind(pca_result, col.ind = "cos2", gradient.cols = c("#00AFBB", "#E7B800", "#FC4E07"), repel = TRUE) # График наблюдений

fviz_pca_var(pca_result, col.var = "contrib", gradient.cols = c("#00AFBB", "#E7B800", "#FC4E07"), repel = TRUE) # График переменны
```

Шкалировать не нужно, так как данные уже шкалированы.
Интерпретация: Компонента PC1 объясняет 42,9 % дисперсии и вносит наибольший вклад по сравнению с другими компонентами. Вместе 3 PC объясняют 74,3 % всей дисперсии.

# Задание 8

Постройте biplot график для PCA. Раскрасьте его по значению колонки 'dead'.

```{r, fig.height=5, fig.width=7}
pca_data <- as.data.frame(pca_result$x)
pca_data$dead <- data_cleaned$dead

fviz_pca_biplot(
  pca_result,
  geom.ind = "point", 
  col.ind = pca_data$dead,  
  palette = c  ("#00AFBB", "#FC4E07"), # Цветовая палитр  
  legend.title = "Dead", 
  col.var = "black",         
  repel = TRUE       
) +
  labs(title = "PCA Biplot Colored by 'Dead'", x = "PC1", y = "PC2")
```
Интерпретация: Стрелки bwt и gest направлены в противоположную сторону от оси PC1, что говорит о том, что более высокие значения этих переменных вносят отрицательный вклад в PC1. hospstay, pltct, apg1, lowph указывает на положительную сторону PC1, указывая на то, что пребывание в больнице, наименьший pH в первые 4 дня жизни, число количество тромбоцитов, apgar в минуту вносят положительный вклад в PC1, особенно количество тромбоцитов.
pltct, lowph и apg1 вносят отрицательный вклад в клмпоненту PC2. Длинные стрелки, такие как gest и bwt, указывают на более сильное влияние.

## Задание 9 

Переведите последний график в 'plotly'. При наведении на точку нужно, чтобы отображалось id пациента.

```{r}
# Построение графика с помощью ggplot2
p <- ggplot(data_cleaned, aes(x = pca_result$x[, 1], y = pca_result$x[, 2], color = dead, text = paste("ID:", ID))) +
  geom_point(size = 2, alpha = 0.7) +
  scale_color_manual(values = c("#00AFBB", "#FC4E07")) +
  labs(title = "Biplot для PCA (раскраска по 'dead')",
       x = "PC1",
       y = "PC2",
       color = "Dead") +
  theme_minimal()

# Преобразование графика в plotly
p_plotly <- ggplotly(p, tooltip = "text")

# Отображение графика
p_plotly
```

## Задание 10

Дайте содержательную интерпретацию PCA анализу. Почему использовать колонку 'dead' для выводов об ассоциации с выживаемостью некорректно? 

hospstay: Положительно коррелирует с PC1, что означает, что более длительное пребывание в больнице способствует более высоким значениям PC1.
bwt и gest: отрицательно коррелируют, то есть более низкие значения этих переменных снижают значения PC1.
bwt, pltct и gest вносят наибольший вклад в PC2.
Поскольку группы Dead не четко разделены, это может свидетельствовать о том, что данные не содержат признаки, которые хорошо различают эти группы.
